【裁判字號】    99,上易,725
【裁判日期】    990803
【裁判案由】    詐欺
【裁判全文】
臺灣高等法院臺中分院刑事判決         99年度上易字第725號
上  訴  人
即  被  告  丙○○
輔  佐  人
即被告之父  戊○○
上列上訴人因詐欺案件，不服臺灣臺中地方法院99年度易字第67
0號中華民國99年4月30日第一審判決（起訴案號：臺灣臺中地方
法院檢察署99年度偵字第1290號），提起上訴，本院判決如下：
    主  文
原判決撤銷。
丙○○無罪。
    理  由
一、公訴意旨略以：被告丙○○（下稱被告）明知一般人均得向
    金融機構申請帳戶使用，無須取得他人帳戶始得處理金錢事
    務，且能預見一般人無故取得他人金融帳戶使用之行徑常與
    財產犯罪之需要密切相關，不自行申辦帳戶使用反出而拿取
    他人帳戶之人，顯係遂行不法所有意圖用以詐騙他人，竟仍
    基於幫助詐欺集團向他人詐取財物之未必故意，於民國98年
    12月18日下午2時許，在臺中市○區○○路之德安百貨對面
    之7-11便利商店門口，將其向臺灣新光商業銀行大墩分行（
    下稱新光商銀大墩分行）申辦之帳號0000000000000號帳戶
    之提款卡及密碼，提供予真實姓名年籍不詳之「小陳」，以
    幫助詐欺集團從事財產犯罪。該詐騙集團在收受前開提款卡
    及密碼後，隨即基於詐欺取財之犯意，於同日晚間7時許，
    撥打電話向丁○○詐稱：丁○○前於網路購物時，因會計人
    員作業發生錯誤，須取消該筆交易，並將由臺灣銀行之行員
    以電話確認取消交易之原因云云，旋而又有一自稱臺灣銀行
    職員之男子，以電話向丁○○詢問取消交易之原因，並要求
    丁○○依指示操作提款機，以致丁○○陷於錯誤，遂於同日
    晚間8時9分許，前往屏東縣新園鄉之臺灣銀行鹽龍分行，以
    自動櫃員機進行匯款，將其中一筆新臺幣（下同）1萬775元
    之款項匯入丙○○之上開帳戶內。該詐騙集團成員另於98年
    12月18日下午5時30分許，佯以郵局客服人員之名義，撥打
    電話向甲○○詐稱：甲○○在網路購物時，誤將匯款設定為
    約定帳戶，將會每月定期扣款，須依說明操作自動櫃員機進
    行變更云云，甲○○不疑有他，乃於同日晚間7時54分許，
    至新竹縣新豐鄉○○街26號之山崎郵局，依指示操作提款機
    ，因而將5萬9976元轉入丙○○之前揭帳戶內。丙○○即以
    此方式幫助該犯罪集團以詐術取得他人財物。嗣因甲○○、
    丁○○察覺異狀，始報警循線查悉上情。因認被告涉犯刑法
    第三十條第一項、第三百三十九條第一項之幫助詐欺取財罪
    嫌等語。
二、證據能力之認定：按被告以外之人於審判外之言詞或書面陳
    述，除法律有規定者外，不得作為證據，刑事訴訟法第一五
    九條第1項固定有明文。惟按被告以外之人於審判外之陳述
    ，雖不符前四條之規定，而經當事人於審判程序同意作為證
    據，法院審酌該言詞陳述或書面陳述作成時之情況，認為適
    當者，亦得為證據；當事人、代理人或辯護人於法院調查證
    據時，知有第一五九條第1項不得為證據之情形，而未於言
    詞辯論終結前聲明異議者，視為有前項之同意，亦為同法第
    一五九條之五第一項、第二項所明文規定。本件公訴人、被
    告、輔佐人對於本院就後述所引之證人之證詞、書證內容等
    ，於本院審理中均不爭執證據能力，或主張係屬違法取得，
    亦未對證人之證詞、書證內容部分釋明有何顯不可信之情況
    ，且本院審酌其等之內容，均無違法取供或有不法取得之情
    事，亦核於實體發現真實之訴訟目的，均適宜為本案證據，
    依前開說明，就後述實體部分所引之證人證詞、書證內容等
    自具有證據能力。
三、按犯罪事實應依證據認定之，無證據不得認定犯罪事實，刑
    事訴訟法第一百五十四條第二項定有明文。次按所謂認定犯
    罪事實之證據，係指足以認定被告確有犯罪行為之積極證據
    而言，該項證據自須適合於被告犯罪事實之認定，始得採為
    斷罪之資料；又認定不利於被告之事實，須依積極證據，苟
    積極證據不足為不利於被告事實之認定時，即應為有利於被
    告之認定，更不必有何有利之證據；事實之認定，應憑證據
    ，如未能發現相當確實證據，或證據不足以證明，自不能以
    推測或擬制之方法，以為裁判之基礎，最高法院二十九年上
    字第三一○五號、三十年上字第八一六號、四十年台上字第
    八十六號判例可資參照。且刑事訴訟上之證明資料，無論其
    為直接證據或間接證據，而為認定犯罪事實所憑，均須達於
    通常一般之人均不致有所懷疑，而得確信其為真實之程度，
    始得據為有罪之認定，若其關於被告是否犯罪之證明未能達
    此程度，而有合理懷疑之存在，致使無從形成有罪之確信，
    即不得遽為不利被告之認定，亦有最高法院七十六年台上字
    第四九八六號判例可循。又檢察官就被告犯罪事實，應負舉
    證責任，並指出證明之方法，刑事訴訟法第一百六十一條第
    一項定有明文，因此，檢察官對於起訴之犯罪事實，應負提
    出證據及說服之實質舉證責任。倘其所提出之證據，不足為
    被告有罪之積極證明，或其指出證明之方法，無從說服法院
    以形成被告有罪之心證，基於無罪推定之原則，自應為被告
    無罪判決之諭知，最高法院九十二年台上字第一二八號判例
    參照。次按刑法上之幫助犯，係指以幫助之意思，對於正犯
    資以助力，使其犯罪易於達成而言，故幫助犯之成立，不僅
    須有幫助他人犯罪之行為，且須具備明知他人犯罪而予以幫
    助之故意，始稱相當；又刑法並不承認過失幫助之存在，是
    以從犯之成立，須有幫助之故意，亦即必須認識正犯之犯罪
    行為而予幫助者，始足當之，亦有最高法院八十六年度台上
    字第四八二四號、七十二年度台上字第六五五三號判決意旨
    資為參照。
四、公訴人認被告涉犯刑法第三十條第一項、第三百三十九條第
    一項之幫助詐欺取財罪嫌，無非係以被告之供述、證人即被
    害人甲○○、丁○○於警詢中指訴綦詳，復有本件帳戶之開
    戶人資料、交易明細表、臺灣銀行自動櫃員機交易明細表、
    郵政自動櫃員機交易明細表等件附卷可稽等為其論據。
五、訊據被告固坦承於上開時、地，將上開帳戶存摺影本、提款
    卡（含密碼）交付予某真實姓名年籍不詳、自稱「小陳」之
    某成年男子等情。惟堅詞否認有幫助詐欺犯行，並辯稱：伊
    因於98年10月底，自松青超市離職，亟須再找工作，乃於98
    年12月17日看報紙（自由時報）應徵司機工作，依該報紙廣
    告所登手機聯絡電話0000000000號，洽詢工作內容，該公司
    要伊攜帶汽車駕照影本、提款卡及提款密碼等物於翌日（即
    18日）下午2時許至上開地點與該公司所派人員接洽，伊準
    時赴約，未見有人前來，隨即於同日下午2時7分許撥打上開
    手機號碼，不久即有位自稱「小陳」之成年男子前來，小陳
    表示要測試薪水匯入後是否可以領出，因此需要伊提供提款
    卡及提款密碼，伊就依「小陳」所求，將上開其所有之新光
    商業銀行大墩分行帳號0000000000000號帳戶之提款卡及提
    款密碼交付予「小陳」，「小陳」並給他的手機號碼000000
    0000及與伊約定於同年月20日下午2時在同一地點，會來帶
    伊前去上班，至該日(即20日)下午2時許，伊準時到達，但
    未見「小陳」到來，伊隨即於下午2時11分8秒及17分18秒先
    後撥打手機號碼0000000000及0000000000，但都無法接通，
    因而發現有異，惟仍於同年月21日11時53分再撥打00000000
    00號手機以求確認，仍然不通，伊即到住處附近的立德派出
    所報警處理，伊也是被騙的，並沒有幫助詐欺集團等語。經
    查：
(一)本件被告所申設之上開帳戶，遭詐騙集團利用作為向被害人
    丁○○、甲○○詐欺取財之入帳帳戶，而被害人丁○○、甲○○亦於遭詐騙後，各於上開時間匯款1萬775元、5萬9976
    元至上開帳戶等情，固據被害人丁○○、甲○○於警詢指述
    綦詳，並有臺灣銀行自動櫃員機交易明細表、屏東縣政府警
    察局東港分局興龍派出所受理詐騙帳戶通報警示簡便格式表
    、內政部警政署反詐騙諮詢專線紀錄表、新竹縣政府警察局
    竹北分局山崎派出所受理詐騙帳戶通報警示簡便格式表、郵
    政自動櫃員機交易明細表及被告上開新光商業銀行大墩分行
    帳號0000000000000號帳戶存摺內頁影本等在卷可稽。此情
    雖足以證明被害人丁○○、甲○○確實因遭詐騙而將款項匯
    入被告所有上開帳戶之事實，但尚無法據此逕以推論被告於
    交付帳戶予他人時，有容任他人使用而為幫助詐欺之犯行。
(二)被告自78年10月23日起任職於松青商業股份有限公司至98年
    10月31日離職等情，有該公司離職證明書及勞工保險被保險
    人投保資料表在卷可憑（見本院卷第76、77頁）。是被告辯
    稱：因其於98年10月底，自松青超市離職，亟須再找工作等
    情，應可採信。
(三)被告所辯於98年12月17日看報紙（自由時報）應徵司機工作
    ，依該報紙廣告所載手機聯絡電話0000000000號，洽詢工作
    內容，該公司要伊攜帶汽車駕照影本、提款卡及提款密碼等
    物於翌日（即18日）下午2時許至上開地點與該公司所派人
    員接洽，伊準時赴約，未見有人前來，隨即於同日下午2時7
    分許撥打上開手機號碼，不久即有自陳「小陳」之成年男子
    前來，小陳表示要測試薪水匯入後是否可以領出，因此需要
    伊提供提款卡及提款密碼，伊就依「小陳」所求，將上開其
    所有之新光商業銀行大墩分行帳號0000000000000號帳戶之
    提款卡及提款密碼交付予「小陳」，「小陳」並給他的手機
    號碼0000000000及與伊約定於同年月20日下午2時許在同一
    地點，會來帶伊前去上班，至該日(即20日)下午2時伊準時
    到達，伊未見「小陳」到來，隨即於下午2時11分8秒及17分
    18秒先後撥打手機號碼0000000000及0000000000，但都無法
    接通，因而認可能已被騙，惟仍於同年月21日11時53分再撥
    打0000000000號手機以求確認，仍然不通，伊即到住處附近
    的立德派出所報警處理等情。有被告提出之98年12月17日自
    由時報分類廣告影本一份在卷為證（見原審卷第16頁），而
    上開報紙廣告刊登為藍調影視娛樂誠徵接待司機、求職電話
    為0000000000號。再者，被告以其所有手機號碼0000000000
    與上開所示之手機號碼0000000000及0000000000通聯情形為
    ：98年12月17日有6通電話計11分9秒、98年12月18日則14:
    07:17有一通3分29秒之通話、98年12月20日14:17:08有一通
    27秒之通話、98年12月21日11時53秒51分有一通1分29秒之
    通話；另被告以其所有手機號碼0000000000與上開所示之手
    機號碼0000000000通聯情形為：98年12月20日有一通1秒之
    通話等情，有亞太電信明細帳單附卷可稽（以上見原審卷第
    17至18頁）。依上開報紙、通聯記錄等證據所示，被告確有
    依報紙所刊之廣告與該公司連絡，又該公司之名稱尚屬廣告
    正常，亦無明示或暗示有蒐集帳戶之情即無法從其所刊登之
    報告而看出有蒐集帳戶之端倪，此外，被告復於交付提款卡
    、密碼等後，仍打電話向該公司確認，此等核與一般人為求
    能準時上班而撥打電話確認，尚無不合，則被告辯稱係因求
    職遭人詐騙，始提供自己所有之提款卡、密碼等物尚非無據
    ；再者，依上開通聯記錄所示，於98年12月20日當日被告所
    撥打電話除上開公司外，尚有被告所供陳之「小陳」之電話
    ，而該等電話通話的時間，分別為1秒及27秒，顯然被告辯
    稱該日該公司及小陳即有避不見面之情，伊始發現有異常，
    亦洵非無據；又被告於98年12月21日再度撥打上開公司，然
    仍未獲回應，已據被告供陳在卷，亦核與上開亞太電信明細
    帳單相吻合，之後於該日下午向台中市警察局第三分局立德
    派出所員警己○○立案稱其上開帳戶有異常等情，亦據證人
    己○○於本院審理時證述明確（詳見本院99年7月20日審判
    筆錄），且被告上開帳戶係於98年12月18日收到屏東縣政府
    警察局東港分局興龍派出所顏繼志員警傳真來函通報新光銀
    行，於98年12月21日警示結清等情，亦有台灣新光商業銀行
    股份有限公司99年6月28日函在卷足憑（見本院卷第64頁）
    ，該銀行並於結清當日即98年12月21日寄函通知被告，在此
    之前並未與被告聯絡過等情，亦有本院向該銀行查詢記錄表
    附卷可稽（見本院卷第66頁），並有被告所提出日期為98年
    12月21日之該銀行通知函在卷可憑，而本院繼向警員顏繼志
    求證，於98年12月18日通報新光銀行時，被告是否已知悉該
    帳戶已列為警示戶，該員警答以：其於通報新光銀行時，並
    不知警示帳戶之聯絡資料，無法通知本人（即被告）等情，
    亦有本院查詢記錄表在卷可按（見本院卷第74頁），顯然被
    告於98年12月20日前並不知該帳戶已被列為警示戶，其於發
    現有異常後，即刻報警要求處理，此情亦核與常人發現被騙
    後即請求警方處理之模式相符，是其辯稱係遭詐騙亦非無據
    。再參以依被告所提出之上開帳戶存摺所示，該帳戶自97年
    5月起一直至10月止均為其供松青商業股份有限公司薪資轉
    帳所用，亦有被告所提出之上開存摺附卷可參（見本院證物
    袋），益徵被告深信對方所言，因而提供其薪資轉帳之帳戶
    予「小陳」以測試薪水匯入後是否可以領出等情，可堪採信
    。
六、綜上所述，被告所辯可堪採信，被告上開帳戶固遭詐欺集團
    利用作為詐欺取財之入帳帳戶，然被告交付提款卡、密碼予
    詐欺集團，既係因求職受騙而交付，難認被告對於交付之帳
    戶資料將遭詐欺集團使用作為行騙之工具有所認識，則被告
    有無提供上開帳戶供他人為詐欺取財使用之動機與目的，即
    有合理懷疑存在。公訴人所舉之證據，尚無法證明被告確有
    幫助詐欺取財之犯意，且本院綜合公訴人所提出之證據及卷
    內之所有直接及間接證據後，認為尚無法達到令通常一般之
    人均不致於有所懷疑，而得確信被告確有公訴人所指上開幫
    助詐欺取財之犯行。此外，復查無其他積極之證據，足資證
    明被告確有上開幫助詐欺取財之犯行，揆諸首揭法條及判例
    、判決意旨，應認不能證明被告犯罪，依法應為被告無罪之
    諭知，被告上訴為有理由，原審未予詳查，遽為被告有罪之
    認定，自有未洽，應予撤銷，改判被告無罪。
據上論斷，應依刑事訴訟法第三百六十四條、第三百六十九條前
段、第三百零一條第一項前段，判決如主文。
本案經檢察官乙○○到庭執行職務。
中    華    民    國    99    年    8     月    3     日
            刑事第三庭  審判長法  官  王  增  瑜
                              法  官  廖  柏  基
                              法  官  吳  進  發
以上正本證明與原本無異。
不得上訴。
                              書記官  呂  安  茹
中    華    民    國    99    年    8     月    3     日

司法院資訊處製作；財團法人民間司法改革基金會備份。
